臺灣澎湖地方法院民事判決　　　　　　　 99年度簡上字第4號
上　訴　人　蔡張美顏
訴訟代理人　馬陳棠　　律師
被上訴人　　洪文達
訴訟代理人　洪志平
　　　　　　洪志光
上列當事人間請求拆屋還地事件，上訴人對於中華民國99年5月
6日本院馬公簡易庭99年度馬簡字第1號第一審判決提起上訴，本
院於100年1月6日言詞辯論終結，判決如下：
    主      文
上訴駁回。
第二審訴訟費用新臺幣壹仟伍佰元由上訴人負擔。
    事實及理由
甲、兩造爭執要旨：
一、上訴人於原審起訴主張：澎湖縣馬公市○○路68號房屋（下
    稱系爭房屋）早年為訴外人陳振所有，再由上訴人取得所
    有權，因上訴人已繼受或時效取得系爭房屋，該房屋卻遭被
    上訴人無權占有，上訴人自得依據所有權法律關係，訴請被
    上訴人遷讓返還房屋。並聲明：被上訴人應將系爭房屋騰空
    遷讓交還上訴人，且願供擔保請准宣告假執行。
二、被上訴人抗辯：系爭房屋原屬訴外人蔣國標所有，並由蔣國
    標申辦水電設施繳納各該費用，蔣國標又於民國68年間重建
    房屋，同時向地主即澎湖縣馬公市繳納地租，再於87年間將
    房屋賣給被上訴人，故房屋目前為被上訴人所有，並非上訴
    人所有，被告自無遷讓房屋之必要。並聲明：上訴人之訴駁
    回。
三、原審認為上訴人並未取得系爭房屋之所有權，至多僅能取得
    事實上之處分權，故不能行使民法第767條之物上請求權，
    而認上訴人之主張為無理由並駁回其訴，上訴人聲明不服，
    求為廢棄原判決，請求被上訴人應將系爭房屋騰空遷讓交還
    上訴人。
四、上訴人上訴理由除引用原審陳述及證據外，並補稱略以：上
    訴人確實取得系爭房屋之所有權，且縱令僅取得事實上處分
    權，上訴人亦得本於侵權行為或不當得利，請求被上訴人返
    還系爭房屋。
五、被上訴人除引用原審陳述及證據外，並答辯略以：訴外人蔣
    國標自47年12月24日即遷入系爭房屋成立單獨生活戶，並於
    46年4月向台灣電力公司新設電表，相較之下，訴外人陳振
    卻遲至48年8月21日方將戶籍遷入，系爭房屋究屬蔣國標
    或陳振所有，值得商榷。又上訴人未能提出任何書面證明
    取得系爭房屋所有權，不能僅憑證人李海萍之證詞即認定上
    訴人取得所有權。且訴外人蔣國標於68年配合馬路拓寬工程
    ，出資重建房舍，已原始取得所有權，並於70年3月28日開
    設「仁義商行」經營雜貨買賣直至87年，合法使用已逾40年
    ，亦可因時效取得系爭房屋之所有權。
乙、兩造不爭執事項
（一）系爭房屋為未辦保存登記房屋，房屋坐落在澎湖縣馬公市
      ○○段43-2及43-5地號之土地上，土地屬於澎湖縣馬公市
      所有。
（二）訴外人陳振之配偶為陳許箱，陳許箱與陳振再婚前，
      曾育有陳鴻輝、張再興、上訴人等子女，上述五人，均自
      40 年間起同住系爭房屋內，但於60年間陸續遷離，而陳
      振於66年間死亡。
（三）訴外人蔣國標於40年代，開始占有使用系爭房屋經營雜貨
      店，嗣於87年間，蔣國標前往大陸地區定居，而將系爭房
      屋交付被上訴人占有使用至今。
（四）系爭房屋之稅納稅義務人，原為陳振，其後改為上訴人
      ，上訴人並曾於85年間申報出租房屋之租賃所得。
（五）系爭房屋於68年間因屋前道路拓寬而進行施工，施工費用
      由蔣國標負擔，而房屋使用土地之地租，亦均由蔣國標及
      被上訴人接續向馬公市公所繳納。
丙、得心證之理由
一、兩造對於系爭房屋是否曾屬訴外人陳振所有一節，有所爭
    執。經查：根據早年即居住當地之證人鄭武義、李海萍於原
    審審理時分別到庭證稱：「該房屋在我印象中，最先是由一
    位黃太太使用，大約在民國40年代的事情，後來由姓陳的先
    生使用，陳先生又將前面的一半房屋租給蔣國標，自己住在
    後半段」、「我從47年出生到96年間都住在本案的房屋隔壁
    ，我最初知道是陳振武在使用本件房屋，後來陳某將該房屋
    出租給蔣國標開雜貨店，開雜貨店時，陳振同時住在房屋
    的後半部分，蔣國標也住在店裡面。中華路拓寬以後，蔣某
    繼續住在房子裡面，一直到蔣某搬回大陸以前，蔣某去大陸
    前，我父親請她到家裡吃飯，當時蔣某表示房子以後就還給
    原告，至於被告是怎樣搬進去我不清楚」等語，足證訴外人
    陳振自40年代，即開始占有使用系爭房屋，並將房屋一部
    分分租給訴外人蔣國標，而戶籍資料記載陳振自48年8 月
    21日退伍後遷入系爭房屋，用水資料亦記載陳振同日申請
    開始用水，此外，系爭房屋自57年開始紀錄稅籍時，亦以陳
    振為房屋納稅義務人等事實，分別有戶籍、用水、稅籍資
    料可查。因此，系爭房屋本屬陳振所有之事實，應可認定
    。
二、按違章建築之讓與，雖因不能為移轉登記而不能為不動產所
    有權之讓與，但受讓人與讓與人間如無相反之約定，應認為
    讓與人已將該違章建築之事實上處分權讓與受讓人（最高法
    院67年度第2次民事庭會議決議參照）。查系爭房屋為違章
    建築，本屬訴外人陳振所有，而陳振66年9月22日死亡
    時，其配偶及養子亦已死亡，且查無其他繼承人存在之事實
    ，有戶籍資料可證。因此，上訴人無從依據繼承關係，取得
    陳振系爭房屋之所有權，且參照上開說明，上訴人也無從
    依據贈與關係取得系爭房屋之所有權。
三、上訴人雖又主張其至少因受贈取得系爭房屋之事實上處分權
    ，然事實上處分權為物權之一種，仍需以書面為其要式（最
    高法院86年度台上字第3674號、96年度台上字第2440號、95
    年度上字193號判決參考）。經查，證人李海萍於原審時雖
    曾到庭證稱：「我們家與陳振家算熟識，陳某曾說將來能
    夠留給原告姐弟的就是本件房屋而已」等語，然陳振於民
    國66年間死亡後，訴外人蔣國標仍繼續使用系爭房屋達20餘
    年，此其間原告從未與蔣國標定有任何書面租約，有關系爭
    房屋所坐落土地之租賃契約也係蔣國標出面與馬公市公所出
    面訂立，則陳振與與上訴人間就系爭房屋究竟有無移轉事
    實上處分權之讓與合意，尚難由陳振生前上開話語遽予推
    論；況上訴人亦未能提出任何書面證明，欠缺法定方式，揆
    諸前開判決見解，亦不生物權移轉之效力，故上訴人主張已
    取得系爭房屋之事實上處分權，亦難採信。從而，上訴人自
    無從主張依不當得利、侵權行為請求被上訴人遷讓交還系爭
    房屋，原審為上訴人敗訴之判決，並無不合，上訴意旨指摘
    原判決不當，求予廢棄改判，為無理由，應予駁回。
四、本件事證已經明確，兩造其餘主張、陳述及所提證據，與判
    決結論不生影響，不另一一說明。
五、據上論結，本件上訴為無理由，依民事訴訟法第436條之1第
    3項，第449條第1項、第454條第2項，第78條、第85條第1項
    ，判決如主文。
中    華    民    國    100  年    1    月    25    日
                  民事庭  審判長法  官  管安露
                                法  官  陳順輝
                                法  官  李宛玲
以上正本係照原本作成。
本判決不得上訴。
中    華    民    國   100    年    1     月    25    日
                                書記官  林德盛